【裁判字號】    99,上易,2556
【裁判日期】    991231
【裁判案由】    妨害名譽
【裁判全文】
臺灣高等法院刑事判決                99年度上易字第2556號
上  訴  人  臺灣板橋地方法院檢察署檢察官
被      告  羅景慧
上列上訴人因被告妨害名譽案件，不服臺灣板橋地方法院99年度
簡上字第 292號，中華民國99年9月9日通常程序第一審判決（聲
請簡易判決處刑案號：臺灣板橋地方法院檢察署98年度偵字第19
314號），提起上訴，本院判決如下：
    主  文
上訴駁回。
    理  由
一、本件公訴意旨略以：被告羅景慧與告訴人周偉義為鄰居關係
    ，其等因停車問題，素有嫌隙，被告於民國98年5 月3 日上
    午10時許，在臺北縣泰山鄉○○路○ 段145 巷36弄27號前，
    與周偉義因停車問題發生爭執，詎被告竟在臺北縣泰山鄉○
    ○路○ 段145 巷36弄口前之公眾得以共見共聞之處所，手指
    周偉義，並大聲對周偉義公然指摘：「跟別人打架，也被人
    打」等語，足以毀損周文義之名譽，因認被告涉犯刑法第31
    0 條第1 項之誹謗罪嫌。
二、按犯罪事實應依證據認定之，無證據不得認定犯罪事實；又
    不能證明被告犯罪者，應諭知無罪之判決；刑事訴訟法第15
    4條第2項、第301條第1項分別定有明文。是以犯罪事實之認
    定，應憑真實之證據，倘證據是否真實尚欠明確，自難以擬
    制推測之方法，為其判斷基礎。所謂真實之證據，係指足以
    認定被告確有犯罪行為之積極證據而言，該項證據自須適合
    於被告犯罪事實之認定，始得採為斷罪資料，此有最高法院
    53年臺上字第 656號、29年上字第3105號判例可資參照。又
    按刑法第310條第1項所定誹謗罪，須行為人基於誹謗犯罪故
    意，意圖散布於眾，因而指摘或傳述足以毀損他人名譽之事
    者，始能成立。倘行為人根本無散布於眾之誹謗犯罪認識與
    意欲，當不能以該罪相繩。再者，因自衛、自辯或保護合法
    之利益，以善意發表言論者，亦屬不罰，此觀刑法第311 條
    第1 款規定甚明。所謂「善意」者，乃「惡意」之相對，係
    指行為人心意之初動，並無加惡害於他人之故意者而言。
三、檢察官認被告涉犯誹謗罪嫌，係以被告於警詢、偵查中之供
    述、周偉義於警詢、偵查中之指訴及現場攝影光碟資為論據
    。訊據被告固坦承曾於上開時、地，以手指告訴人陳稱：「
    跟別人打架，也被人打」等語，惟堅決否認有何誹謗之犯行
    ，辯稱：因周文義每天都用機車堵我住處的路，讓我的車無
    法進出，案發當天，我有請警察來處理，因為先前曾聽住處
    的前屋主賴文鎮說過其也有與周偉義等人發生爭執、打架之
    事，而當時場面很混亂，希望到場的警察能夠保護我，我才
    會在那個時候說上開話語，我並非憑空捏造，沒有誹謗之故
    意等語。
四、經查：
（一）被告於98年5 月3 日上午，在臺北縣泰山鄉○○路○ 段14
      5 巷36弄口前之公共場所，曾於警察到場處理停車糾紛時
      ，手指周偉義陳稱：「跟別人打架，也被人打」等情，業
      據被告於原審及本院審理時供承不諱（見原審99年度簡上
      字第292 號卷第50頁、本院99年12月22日審判程序筆錄第
      6 頁），核與周偉義於警詢、偵查中之證述相符（見臺灣
      板橋地方法院檢察署98年度偵字第19314 號偵查影卷第3
      至4、10 至11頁）。
（二）被告陳稱曾聽聞其居處之前住戶賴文鎮告知，周偉義曾因
      停車問題，與賴文鎮發生口角及肢體衝突乙情，經賴文鎮
      以證人身分於原審具結證稱：我在2 年半前，曾租屋住過
      臺北縣泰山鄉○○路○ 段145 巷36弄27號，住了約1 年，
      房東說要把房子賣掉，所以就沒有續住，搬走後約半年，
      我因為收到第四台帳單，回到上開租屋處按電鈴詢問帳單
      的事情，當時係被告來開門，被告有詢問我對面的鄰居停
      車的事情，我就告訴被告說之前我搬進去沒幾天，就發現
      大門被堵住，而跟正對面的二戶鄰居發生衝突過，當時對
      方先動手的，我為了保護自己，所以把對方所持之棍棒砍
      斷，被告跟我說被欺負的事情，跟我當時發生的情況很接
      近等語（見同上原審第292 號卷第47至49頁）。參以原審
      卷附臺北縣泰山鄉○○路○ 段145 巷36弄之住戶位置圖（
      見原審98年度簡字第8881號卷第42頁），可知周偉義住處
      確實在被告住處之正對門，是以被告聽聞證人賴文鎮告知
      曾與正對面鄰居發生口角及肢體衝突事件，起因亦同為停
      車糾紛，堪認被告主觀上確存有其居處之前住戶賴文鎮曾
      因停車問題而與周偉義發生打架事件之認知。據此，被告
      在與周偉義再度因停車問題發生爭執之時，提及賴文鎮與
      周偉義曾有肢體衝突，而對周偉義指稱其跟別人打架，也
      被人打等情，依其主觀認知，並非出於惡意捏造事實。
（三）再者，依周偉義於警詢中證稱：當時被告的先生將車牌號
      碼NQ3-576 號機車移至路中，因為巷弄不大，所以我請警
      察到場處理，警察到場時，我與被告雙方於談話中，被告
      說我打人及被人打等語（見同上偵查號卷第6 頁）。由此
      可知，被告言及周偉義與人打架情事時，乃係於警察到場
      時所述，觀諸被告僅言及發生打架事件，未指摘或捏造誇
      飾渲染其餘細節，被告辯稱：我說此話之用意，係要請求
      警察正視此事，保護我與我的先生，以避免有發生肢體衝
      突事件乙節，亦非無據。從而，綜合本案發生之緣由及客
      觀情狀，被告在主觀上因確信其所述之事件係屬真實，且
      係在警員到場時，與周偉義談話中所陳述，又出於要求警
      員積極處理雙方爭執並予保護之目的，尚難認其有何惡意
      散布於眾而貶抑周偉義名譽之不法意圖與誹謗犯罪故意。
五、綜上所析，本件被告固有於上揭時、地，手指周偉義陳稱：
    「跟別人打架，也被人打」等情，然被告係因先前聽聞賴文
    鎮提及其曾與住處對面鄰居發生打架情事，而周偉義即住其
    正對面，被告主觀上認其所陳述者為事實，基於請求到場員
    警積極處理雙方爭執並予保護之目的，而對周偉義指稱「跟
    別人打架，也被人打」等詞，其尚無誹謗周偉義名譽之犯罪
    惡意及散佈於眾之意圖，在查無其他積極確切之證據足以證
    明被告確有公訴意旨所指之妨害名譽犯行，揆諸前揭法條及
    判例意旨，其犯罪尚屬不能證明，依法自應諭知無罪之判決
    。
六、檢察官雖不服原審諭知被告無罪之判決，提起上訴，指稱：
    賴文鎮與周偉義並不認識，亦未謀面，無發生衝突之可能，
    且原審未透過交互詰問周偉義之方式釐清事實，認事用法有
    誤云云。然原審業依職權傳訊賴文鎮於99年8 月12日到庭作
    證，並令賴文鎮具結以擔保其供述之真實性，賴文鎮於原審
    固僅陳稱與其發生糾紛者為住於被告居所正對面之人，惟原
    審業已於理由中引述卷附臺北縣泰山鄉○○路○段145巷36弄
    之住戶位置圖（見原審98年度簡字第8881號卷第42頁），憑
    以作為說明認定被告主觀上存有其居處之前住戶賴文鎮因停
    車問題而曾與周偉義發生打架事件認知之依據，是賴文鎮縱
    未明確指出與其打架之人即為周偉義，亦不影響原審對被告
    主觀上有無誹謗犯罪故意之認定。而本院亦依檢察官請求，
    於99年12月22日傳訊周偉義到庭作證，周偉義雖否認曾與賴
    文鎮發生衝突打架等情，並要求傳喚鄰居蔡鈴木、何源課、
    高泉富、蔡李柿、顏忠正等人到庭證明其未與賴文鎮打架。
    然本件應審究之重點，在於被告主觀上是否確信賴文鎮所言
    為事實，以及被告有無惡意誹謗周偉義之犯罪故意，至於周
    偉義所指上情，縱然屬實，充其量僅能證明被告有所誤會，
    仍不足以證明被告有誹謗故意，依刑事訴訟法第163條之2第
    2項第2、3 款規定，自無傳喚蔡鈴木、何源課、高泉富、蔡
    李柿、顏忠正等人到庭作證之必要。是以，本件檢察官上訴
    意旨所為指摘，尚不足以使本院形成被告犯罪之確信。原審
    以本件欠缺積極證據證明被告犯罪，而諭知被告無罪，並無
    不當，檢察官提起上訴，請求撤銷改判被告有罪，為無理由
    ，應予駁回。
據上論斷，應依刑事訴訟法第368條，判決如主文。
本案經檢察官黃柏齡到庭執行職務。
中    華    民    國    99    年    12    月    31    日
                 刑事第二十四庭  審判長法  官  李錦樑
                                       法  官  朱瑞娟
                                       法  官  陳恆寬
以上正本證明與原本無異。
不得上訴。
                                       書記官  黃家麟
中    華    民    國   100    年    1     月    3     日

司法院資訊處製作；財團法人民間司法改革基金會備份。
